臺灣臺東地方法院刑事判決　　　　　　　 97年度訴字第245號
公　訴　人　臺灣臺東地方法院檢察署檢察官
被　　　告　王哲偉
指定辯護人　王丕衍律師
被　　　告　林金剛
指定辯護人　本院公設辯護人丁經岳
上列被告因貪污治罪條例等案件，經檢察官提起公訴（96年度偵
字第1353號），本院判決如下：
    主  文
王哲偉共同公務員明知為不實之事項，而登載於職務上所掌之公
文書，足以生損害於公眾，處有期徒刑參年，減為有期徒刑壹年
陸月。
林金剛共同公務員明知為不實之事項，而登載於職務上所掌之公
文書，足以生損害於公眾，處有期徒刑貳年，減為有期徒刑壹年
。
    犯罪事實
一、王哲偉於民國80年10月19日至87年6月1日，擔任臺東縣長濱
    鄉公所之技士；林金剛於84年10月間起迄87年8月31日止，
    為長濱鄉公所建設課代理技士。2人於85年6月間分別主辦該
    鄉公所工程之發包、招標、監工、驗收、決算等業務，均係
    依法令從事於公務之人員。
二、長濱鄉公所受政府補助辦理偏遠地區居民生活改善及改善原
    住民部落簡易自來水設施等計畫，獲新臺幣（下同）887萬
    元之經費補助，分三期興建，於85年6月12日，長濱鄉公所
    辦理第二期「膽曼社區飲水工程」（下稱二期工程）時，由
    長濱鄉代表會主席鄒榮增及廖新安共同借用志達水電工程行
    以424萬元得標施作。然鄒榮增於施工時，認依原設計施工
    困難，不敷成本，乃未依核定設計圖所沿舊管線之管線路線
    施作，並指示所僱用膽曼簡易自來水社區理事高阿財找尋一
    條施工容易之路線施工，惟新路線距水源頭處尚有約1.5公
    里之距離，施工完畢將無法通水，而林金剛負責該工程之監
    工，竟任由鄒榮增依自行決定且未經主辦機關認可之路線施
    工。嗣於85年8月21日，鄒榮增與廖新安提出「竣工報告」
    報請長濱鄉公所辦理驗收，竣工報告中記載「上項工程於85
    年6月29日開工；於85年8月15日止已完成100﹪」，林金剛
    、王哲偉負責初驗及複驗工作，2人均明知鄒榮增與廖新安
    所承包之二期工程部分未按原合約設計圖施作，該工程係於
    85年8月23日始申報開工，且廠商未依設計圖施工及變更路
    線轉向山谷，縮短1300公尺，未依設計由上往下以利供水，
    施工現場與設計圖之路線及高層不符，終點亦與決算圖面不
    符，部分管線未埋設，且於初驗及複驗時尚未完工，竟共同
    基於公務員明知為不實之事項，而登載於職務上所掌公文書
    之犯意連絡，分別在記載初驗日期85年8月30日、驗收日期
    85年9月13日之「工程竣工驗收表」驗收人員意見欄上，由
    林金剛在初驗驗收部分簽註「本所業於8.30.初驗結果該工
    程尚符合規定」，並由林金剛核章；由林金剛在複驗驗收部
    分簽註「因縣府未克派員複驗，本所9.13日複驗，其結果尚
    符合規定」，再由王哲偉核章，而將上開不實之事項登載於
    渠等職務上所掌之公文書即工程竣工驗收表上；又於85年9
    月13日，渠等明知二期工程於85年8月15日尚未完工，竟利
    用不知情姓名年籍不詳之第三人製作營繕工程結算驗收證明
    書，並將完工日期不實登載為85年8月15日，復由王哲偉、
    林金剛2人核章，而將上開不實之事項登載於渠等職務上所
    掌之公文書即營繕工程結算驗收證明書上；2人復利用不知
    情之技士高美菊製作工程竣工請驗表，並於上將竣工日期不
    實登載為85年9月13日，而將上開不實之事項登載於渠等職
    務上所掌之公文書即工程竣工請驗表上，使承包商鄒榮增於
    85年10月2日順利完成請款，足以生損害於於長濱鄉公所對
    於監造工程管理之正確性。
三、案經法務部調查局臺東縣調查站報請臺灣臺東地方法院檢察
    署檢察官偵查起訴
    理  由
壹、證據能力：
一、按檢察官職司追訴犯罪，就審判程序之訴訟構造言，檢察官
    係屬與被告相對立之當事人一方，偵查中對被告以外之人所
    為之偵查筆錄，或被告以外之人向檢察官所提之書面陳述，
    性質上均屬傳聞證據。自理論上言，如未予被告反對詰問、
    適當辯解之機會，一律准其為證據，似有違當事人進行主義
    之精神，對被告之防禦權亦有所妨礙；然而現階段刑事訴訟
    法規定檢察官代表國家偵查犯罪、實施公訴，必須對於被告
    之犯罪事實負舉證之責，依法其有訊問被告、證人及鑑定人
    之權，證人、鑑定人且須具結，而實務運作時，偵查中檢察
    官向被告以外之人所取得之陳述，原則上均能遵守法律規定
    ，不致違法取供，其可信性極高，為兼顧理論與實務，乃於
    修正刑事訴訟法時，增列第159條之1第2項，明定被告以外
    之人（含被害人、證人等）於偵查中向檢察官所為陳述，除
    顯有不可信之情況者外，得為證據（最高法院93年度臺上字
    第2397號判決意旨參照）。本件證人高阿財於偵查中之證述
    ，檢察官並未對之違法取供，且於供前對之諭知具結義務及
    偽證之處罰，其於偵查中向檢察官所為之陳述，復查無顯不
    可信之情況，自有證據能力。
二、按刑事訴訟法第158條之3規定：「證人、鑑定人依法應具結
    而未具結者，其證言或鑑定意見，不得作為證據。」所謂「
    依法應具結而未具結者」，係指檢察官或法官依刑事訴訟法
    第175條之規定，以證人身分傳喚被告以外之人（證人、告
    發人、告訴人、被害人、共犯或共同被告）到庭作證，或雖
    非以證人身分傳喚到庭，而於訊問調查過程中，轉換為證人
    身分為調查時，此時其等供述之身分為證人，則檢察官、法
    官自應依本法第166條有關具結之規定，命證人供前或供後
    具結，其陳述始符合第158條之3之規定，而有證據能力。若
    檢察官或法官非以證人身分傳喚而以告發人、告訴人、被害
    人或共犯、共同被告身分傳喚到庭為訊問時（例如刑事訴訟
    法第71條、第219條之6第2項、第236條之1第1項、第248條
    之1、第271條第2項、第271條之1第1項），其身分既非證人
    ，即與「依法應具結」之要件不合，縱未命其具結，純屬檢
    察官或法官調查證據職權之適法行使，當無違法可言。而前
    揭不論係本案或他案在檢察官面前作成未經具結之陳述筆錄
    ，係屬被告以外之人於偵查中向檢察官所為之陳述，本質上
    屬於傳聞證據，基於保障被告在憲法上之基本訴訟權，除該
    被告以外之人死亡、身心障礙致記憶喪失或無法陳述、滯留
    國外或所在不明而無法傳喚或傳喚不到、或到庭後拒絕陳述
    等情形外，如已經法院傳喚到庭具結而為陳述，並經被告之
    反對詰問，前揭非以證人身分而在檢察官面前未經具結之陳
    述筆錄，除顯有不可信之情況者外，得為證據，不能因陳述
    人未經具結，即一律適用本法第158條之3之規定，排除其證
    據能力（最高法院100年度臺上字第1464號、99年度臺上字
    第2059號、96年度臺上字第3527號判決意旨足資參照）。查
    被告王哲偉、林金剛於89年11月28日，在偵查中經檢察官以
    關係人身分傳訊，然所謂關係人於法無據，檢察官既非以被
    告身分傳喚，亦未命渠等具結，揆諸前揭說明，不得謂此係
    檢察官調查證據職權之適法行使，是以，被告王哲偉、林金
    剛於89年11月28日在檢察官面前未經具結之陳述筆錄，應無
    證據能力。又被告王哲偉、林金剛於90年3月13日，在檢察
    官偵查中以被告身份所為陳述，雖均未經具結，惟渠等既非
    以證人之身分接受檢察官訊問，即與「依法應具結」之要件
    不合，縱未命渠等具結，純屬檢察官調查證據職權之適法行
    使，當無違法可言，渠等於90年3月13日偵查中之陳述（即
    上開訊問筆錄），自應依傳聞法則判斷有無證據能力。又共
    同被告王哲偉、林金剛已於本院審理時以證人身分證言，並
    給予被告詰問之機會，渠等於90年3月13日偵查中以被告身
    分所為之陳述，仍為被告以外之人之陳述，且無顯不可信之
    情況，揆諸上開最高法院判決意旨，應認有證據能力。
三、被告以外之人於檢察事務官、司法警察官或司法警察調查中
    所為之陳述，與審判中不符時，其先前之陳述具有較可信之
    特別情況，且為證明犯罪事實存否所必要者，得為證據，刑
    事訴訟法第159條之2定有明文。而刑事訴訟法第159條之2所
    定之傳聞例外，必符合被告以外之人於檢察事務官、司法警
    察官、司法警察調查中所為之陳述，「與審判中不符」，且
    其先前之陳述，具備「可信性」及「必要性」2要件，始例
    外得適用上開規定，認其先前所為之陳述，為有證據能力。
    此所謂「與審判中不符」，係指該陳述之主要待證事實部分
    ，自身前後之供述有所不符，導致應為相異之認定，此並包
    括先前之陳述詳盡，於後簡略，甚至改稱忘記、不知道或有
    正當理由而拒絕陳述（如經許可之拒絕證言）等實質內容已
    有不符者在內。所謂「可信性」要件，則指其陳述與審判中
    之陳述為比較，就陳述時之外部狀況予以觀察，先前之陳述
    係在有其可信為真實之特別情況下所為者而言。至所謂「必
    要性」要件，乃指就具體個案案情及相關證據予以判斷，其
    主要待證事實之存在或不存在，已無從再從同一供述者取得
    與先前相同之陳述內容，縱以其他證據替代，亦無由達到同
    一目的之情形（最高法院96年度臺上字第4365號判決意旨參
    照）。查證人高阿財於法務部調查局臺東縣調查站（下稱調
    查站）及本院審理時之證述，關於究竟係何人指使變更路線
    一節，前後所述不一，然其於調查站時所為之供述與偵查中
    之證述互相一致，應具有較可信之情狀（詳後述）；證人鄒
    榮增於調查站之證述，其中關於原設計圖應施工3200公尺，
    結果僅施作2000公尺即報完工等情，較其審判中之證述較為
    詳盡，且證人鄒榮增於本院審理時亦證稱：在調查站做的筆
    錄係在自由意志下所說的等語，足認其於調查站之證述，應
    具有較可信之情狀；證人即共同被告林金剛於調查站及本院
    審理時，關於初驗時二期工程是否已經完工，前後證述不一
    ，嗣經本院提示其調查站之筆錄，其又改稱當時尚未完成，
    顯見證人即共同被告林金剛於調查站之證述，亦應具有較可
    信之情狀。又證人高阿財、鄒榮增、證人即共同被告林金剛
    於本院審理時均經傳喚到庭作證，並賦予被告、辯護人詰問
    之機會，則渠等於調查站之證述，係屬證明本案犯罪事實存
    否所必要，應認屬刑事訴訟法規定傳聞法則之法定例外情形
    ，而認均有證據能力。至若證人即共同被告王哲偉於調查站
    所為之證述與本院審理時之證述前後並無不一致之情形，且
    查無其他較可信之情狀，辯護人既爭執其調查站陳述之證據
    能力，亦查無其他符合傳聞例外法則，應認其調查站陳述無
    證據能力。
四、按被告以外之人（包括證人、鑑定人、告訴人、被害人及共
    同被告等）於審判外之陳述雖不符刑事訴訟法第159條之1至
    之4等4條之規定，而經當事人於審判程序同意作為證據，法
    院審酌該言詞陳述或書面陳述作成時之情況，認為適當者，
    亦得為證據；當事人、代理人或辯護人於法院調查證據時，
    知有刑事訴訟法第159條第1項不得為證據之情形，而未於言
    詞辯論終結前聲明異議者，視為有前項之同意，同法第159
    條之5定有明文。立法意旨在於傳聞證據未經當事人之反對
    詰問予以核實，原則上先予排除。惟若當事人已放棄反對詰
    問權，於審判程序中表明同意該等傳聞證據可作為證據；或
    於言詞辯論終結前未聲明異議，基於尊重當事人對傳聞證據
    之處分權，及證據資料愈豐富，愈有助於真實發見之理念，
    且強化言詞辯論主義，使訴訟程序得以順暢進行，上開傳聞
    證據亦均具有證據能力。本案除證人黃岳浪、廖新安於調查
    站之審判外陳述，辯護人不同意引用，應認為無證據能力外
    ，其餘所引用之書面資料，檢察官、被告及其辯護人均知該
    等證據資料為傳聞證據，惟迄本院言詞辯論終結前均未聲明
    異議，應視為同意為本案之證據，本院審酌該等證據資料之
    取得或作成，並無不當或違法之情形，認以之為本案之證據
    為適當，故應認均有證據能力。
貳、實體部分：
一、訊據被告王哲偉、林金剛2人，均矢口否認有何上開公務員
    明知不實之事項，而登載於職務上所掌公文書之犯行，被告
    王哲偉辯稱：委託設計部分係伊辦理，但發包之後就不是伊
    在辦理，所以伊並不是主辦人，工程驗收的複驗是鄉長派伊
    去複驗，是根據初驗的結果，看與初驗有何差異，伊從頭到
    尾都沒有偽造文書之問題云云；被告林金剛則辯稱：伊在初
    驗上簽註係依照驗收官的指示簽註，伊只是監工而已，非初
    驗人員，亦非二期工程的主辦人，本件確實有變更設計，伊
    初驗時核章應僅係疏失云云。
二、經查：
(一)被告王哲偉於80年11月間至87年6月間係擔任臺東長濱鄉公
    所之技士；被告林金剛於84年10月間至87年8月31日間係擔
    任長濱鄉公所之代理技士；長濱鄉公所於85年6月12日辦理
    二期工程，由長濱鄉代表會主席鄒榮增及廖新安借用志達水
    電工程行以424萬元得標，並於85年6月19日，由長濱鄉公所
    與志達水電工程行就二期工程簽立工程合約書；鄒榮增係於
    85年8月23日，將二期工程之開工報告送件至長濱鄉公所；
    被告林金剛係於85年9月10日簽請二期工程之變更設計等情
    ，此有行政院人事行政局99年6月21日局資字第09952359號
    函、臺東縣長濱鄉公所僱用通知書、工程合約書、開工報告
    、二期工程變更設計簽呈等在卷可稽，並為被告2人所不否
    認，自堪信為真實。
(二)證人鄒榮增於調查站證稱：原設計圖應施工3300公尺，結果
    僅施作2000公尺即報完工，變更後之路線將無法到達源頭等
    語（見調查站卷第7頁）。又證人即共同被告林金剛於調查
    站亦證稱：當時因為並未按原設計圖施工，所以施工到半途
    即報完工，如依原設計圖施工，即可完工結案，事後只好變
    更設計將取水、擋水之設施刪除，事後所報之變更後決算書
    圖與事實並不符合；該決算書圖是依照合約書的原圖修改幾
    個字，將3300公尺改為2000公尺而已，並在圖面下方增加「
    第一次變更設計」字樣，另外將張數由二分之一改為六分之
    一而已，二期工程的施工現場與設計圖之路線及高層均不符
    ，二期工程結算書圖之終點與決算圖面亦不符現狀，直徑90
    0 ｍ／ｍRCP，五米長三列共三處均未埋設等語（見88年他
    字第53號偵查卷第83頁、第84頁），此外，並有臺灣臺東地
    方法院檢察署履勘筆錄1份、照片3張及臺東縣長濱鄉膽曼部
    落、社區飲水工程共同會勘現場蒐證照片29張、決算書、圖
    等附卷可查，足見二期工程之承包廠商未依原設計圖之路線
    施工及變更轉向山谷，並縮短1300公尺，且未依設計由上往
    下以利供水，施工現場與原設計圖之路線及高層均不符，終
    點與決算圖面亦不符等情，應堪以認定。
(三)證人高阿財於調查站證稱：伊先監督第一期的膽曼部落飲水
    改善工程（下稱一期工程），於完工後再去接二期工程的現
    場監督，當時二期工程已經做了3天了，而且一開始就沒有
    按設計圖來做，鄒榮增又說按照設計圖來做的話會很難做，
    所以鄒榮增就要伊繼續帶一條比較好走好做的路線來走，因
    此就沒有辦法按照設計圖來做，於是伊就按照鄒榮增的意思
    ，找一條比較好走施工容易的路線來走，當時並沒有達到水
    源頭，大概還差了1.5公里等語（見調查站卷第23頁至第30
    頁）；復於偵查中證稱：伊並無要求變更路線，伊僅負責帶
    頭除草，路線係由鄒榮增決定等語（見89年度偵字第2494號
    偵查卷第28頁至第30頁），足見二期工程於施工時即未依照
    原施工計畫施工。證人高阿財雖於本院審理時證稱：二期工
    程的管線設計圖係社區理事們決定，係經過理事們在活動中
    心開會決定，所以伊知道路線的問題，路線就是以前村莊走
    的舊路云云，然臺東縣長濱鄉膽曼社區85年間第一屆理事會
    並無開會紀錄，此有臺東縣長濱鄉聸曼社區發展協會98年6
    月3日東濱聸社字第0980009號函附卷可查，是證人高阿財於
    本院審理時證述二期工程變更路線係由理事們決定云云，顯
    無足採。再參以證人即共同被告林金剛於調查站證稱：王哲
    偉事前即與鄒榮增、田勝義及膽曼社區理事等人溝通過，所
    以雖然當時施工時未依照設計圖來施工，因為伊僅是代理技
    士，所以不便向廠商及王哲偉提出糾正，只好任由該公司依
    與他們協議的路線施工，而且當時施作之狀況並未依設計之
    高層施工等語（見88年他字第53號偵查卷第78頁），顯見被
    告王哲偉對於廠商未依設計圖施工一節，與承包廠商應有所
    謀議。復佐以被告王哲偉於調查站自承：伊到現場複驗時，
    發現該公司於管線施作時，並未依設計圖之管線路線來鋪設
    導水管等語（見88年他字第53號偵查卷第107頁），益可證
    被告王哲偉知悉承包廠商未依設計圖施工。綜上，被告王哲
    偉、林金剛2人對於二期工程承包廠商之實際施作與設計圖
    不同之情形，應知之甚詳。
(四)鄒榮增係於85年8月23日始將二期工程之開工報告送至長濱
    鄉公所，且合約書所約定之完工日期為120天（或至85年10
    月29日），則二期工程可否在85年8月30日完工而得以依法
    辦理初驗，實非無疑。依證人高阿財於調查站稱證：伊先是
    監督完一期工程，在完工之後就接替二期工程的現場監督，
    當時已經做了3天了等語（見調查站卷第25頁），復依卷附
    之一期工程竣工報告所示（見88年他字第53號偵查卷第92頁
    ），一期工程的完工日期係於85年7月23日，足見二期工程
    應係於85年7月20日始開始動工。再依證人即共同被告林金
    剛於調查站證稱：本件工程究竟於何時完工已無法確定，當
    時鄒榮增領了工程款之後，伊還有繼續監工等語（見88年他
    字第53號偵查卷第80頁）；證人即共同被告林金剛於本院審
    理時先證稱：初驗當時二期工程已完工云云（見本院卷一第
    243頁），然經本院提示其調查站之筆錄時證稱：初驗時還
    沒有完成，是按照包商提出的驗收，驗收不是伊在排訂等語
    （本院卷一第243頁）。是以，其所述於初驗時尚未完工一
    節，應較為可信，益可證二期工程於鄒榮增領取工程款後，
    仍尚未完工，否則被告林金剛豈須繼續監工之理？又鄒榮增
    係於85年10月2日出具工程請款單向臺東縣長濱鄉公所請領
    二期工程之工程款，此有工程請領單1紙附卷可查。綜合上
    情，二期工程於85年10月2日前，應尚未完工。
(五)依卷附之工程竣工驗收表所示，二期工程之初驗日期為85年
    8月30日，驗收日期則為85年9月13日，而該表上之驗收人員
    意見欄上，初驗驗收部分簽註「本所業於8.30.初驗結果該
    工程尚符合規定」，由林金剛核章；複驗驗收部分則簽註「
    因縣府未克派員複驗，本所9.13日複驗，其結果尚符合規定
    」，由王哲偉核章。然二期工程於85年10月2日前尚未完工
    ，已如上述，是以，上開工程竣工驗收表所登載之「本所業
    於8.30.初驗結果該工程尚符合規定」及「因縣府未克派員
    複驗，本所9.13日複驗，其結果尚符合規定」，顯係不實之
    登載。再依卷附之營繕工程結算驗收證明書、工程竣工請驗
    表上所示，其上所載之完工日期、竣工日期分別為85年8月
    15日、85年9月13日，亦均係不實之登載。
(六)被告林金剛既已於調查站陳稱：本件工程究竟於何時完工已
    無法確定，當時鄒榮增領了工程款之後，伊還有繼續監工等
    語（見88年他字第53號偵查卷第80頁），而二期工程於85年
    10月2日前尚未完工一情，業如前述，顯見被告林金剛對於
    二期工程於初驗、複驗時，工程尚未完工一情，應知之甚稔
    。而被告林金剛於調查站亦自承：伊於85年8月30日，與王
    哲偉、徐德茲初驗，初驗及複驗係由伊填寫意見為：「一、
    本所業於八月三十日初驗，結果該工程尚符合規定。二、因
    縣府未克派員複驗，本所九月十三日複驗，其結果尚符合規
    定」；惟所提出之竣工圖等，與驗收結果事實並不相符等語
    （見88年他字第53號偵查卷第79頁至第80頁）。再者，工程
    竣工驗收表上係由被告林金剛製表，其表上之初驗欄亦係由
    被告林金剛核章並簽註意見，營繕工程結算驗收證明書上亦
    有被告林金剛之核章，又工程竣工請驗表乃係其利用不知情
    之高美菊製表將竣工日期不實填載為85年9月13日，再由被
    告林金剛核章，此有工程竣工驗收表、營繕工程結算驗收證
    明書及工程竣工請驗表等附卷可佐，復佐以被告林金剛於調
    查站自承：伊之所以明知廠商尚未完工，仍核章同意付款，
    係王哲偉、鄭勤榮及鄉長潘榮宗與長虹測量工程顧問有限公
    司（下稱長虹公司）協議並弄好書面資料後，就交給伊要在
    承辦人上核章以完成程序，伊在無奈之下才核章等語（見88
    年度他字第53號偵查卷第82頁），足見被告林金剛之所以會
    於上開公文書為不實之登載，無非係依照被告王哲偉之指示
    以配合廠商之請款。綜上，被告林金剛有於職務上所掌公文
    書上登載不實之行為及犯意，應堪以認定。
(七)證人即共同被告林金剛於調查站證稱：伊在膽曼社區飲水改
    善工程的第一期至第三期工程，係擔任監工之職務，實際上
    之承辦人係王哲偉，85年8月30日，伊與徐德茲、王哲偉等
    辦理初驗，而變更設計部分，完全由王哲偉決定，王哲偉囑
    咐伊寫簽呈，並將變更設計之預算書檢附在其後等語（見88
    年他字第53號偵查卷第80頁）；於90年3月13日偵查中陳稱
    ：改變路線係依課長（應係指被告王哲偉）指示等語（見89
    年度偵字第2494號偵查卷第28頁）；復於本院審理時證稱：
    二期工程的主辦人係王哲偉，當時要做結算時，承辦人王哲
    偉發現程序不符合，交代伊簽變更設計的簽呈等語（見本院
    卷一第235頁、第239頁）。證人即長虹公司之員工管松茂於
    本院審理時證稱：二期工程原本設計係由伊來處理，王哲偉
    私底下有跟伊說土方數量部分有增減，要辦變更設計等語（
    見本院卷一第246頁）。是以，依上開證人所述，顯見被告
    王哲偉應係主導二期工程變更設計路線之決定者，是被告王
    哲偉所辯：並未私下聯繫管松茂云云，尚無足採。又工程變
    更設預算書之主辦及課長欄上均有被告王哲偉之核章，另工
    程預算書、工程預算施工平面圖之主辦人欄位之核章亦係被
    告王哲偉，足徵其係二期工程之主辦人無疑。而被告王哲偉
    於調查站及本院審理時亦自承：伊有於複驗時到現場等語（
    見88年他字第53號偵查卷第106頁、本院卷一第249頁），被
    告王哲偉既有於複驗時到現場察看驗收，則被告王哲偉對於
    複驗時二期工程尚未完工一情，應知之甚詳。是以，被告王
    哲偉於未完工之際，在被告林金剛於工程竣工驗收表複驗欄
    上簽註：「因縣府未克派員複驗，本所九月十三日複驗，其
    結果尚符合規定」後，仍在該表上予以核章（核代理課長章
    ），其有於職務上所掌公文書即工程竣工驗收表上登載不實
    之行為，應堪認定。又查營繕工程結算驗收證明書、工程竣
    工請驗表上所載之完工日期、竣工日期分別為85年8月15日
    、85年9月13日，被告王哲偉既明知於複驗時仍尚未完工，
    其應明知營繕工程結算驗收證明書及工程竣工請驗表有登載
    不實事項，卻仍予以核章（核代理課長章）並於其上核蓋准
    予驗收章，佐以證人即共同被告林金剛於調查站證稱：伊之
    所以明知廠商尚未完工，仍核章同意付款，係王哲偉、鄭勤
    榮及鄉長潘榮宗與長虹公司協議並弄好書面資料後，就交給
    伊要在承辦人上核章以完成程序，伊在無奈之下才核章等語
    （見88年度他字第53號偵查卷第82頁），足見被告王哲偉應
    有於公文書上登載不實事項之犯意，被告林金剛應係受被告
    王哲偉之指示無訛。綜上，被告王哲偉與林金剛應有犯意聯
    絡及行為分擔。
(八)被告林金剛雖辯稱：伊於二期工程尚未辦理變更設計前，將
    於85年8月30日辦理初驗，於初驗上簽註：「8.30初驗結果
    該工程尚符合規定」並核章，係伊之疏失云云，然二期工程
    於當時尚未完工，業如前述，則當時既未完工，其於驗收上
    為上開之簽註，即屬於職務上所掌公文書上登載不實甚明，
    縱其於初驗後另行簽請變更設計，仍無解於其上開罪責之成
    立。被告王哲偉另辯稱：伊非主辦人，變更設計圖應係林金
    剛或係約僱人員拿伊的印章去蓋的云云，然被告王哲偉無法
    清楚說明將其職章交付予何人核章，其所辯已非無疑，更不
    符合常理。況其係主導二期工程變更設計路線之決定者，且
    亦於上開公文書上之主辦人欄上核章，其對於變更設計圖及
    上開公文書登載不實之事項豈能諉為不知？是被告王哲偉所
    辯，亦無足採。
(九)綜上所述，被告2人所辯顯係事後卸責之詞，不足採信，本
    件事證明確，被告2人犯行洵堪認定。
三、論罪科刑：
(一)新舊法比較：查被告2人行為後，刑法業於94年2月2日修正
    公布，並於95年7月1日施行。按行為後法律有變更者，適用
    行為時之法律，但行為後之法律有利於行為人者，適用最有
    利於行為人之法律，現行刑法第2條第1項定有明文。此條規
    定乃與刑法第1條罪刑法定主義契合，而貫徹法律禁止溯及
    既往原則，係規範行為後法律變更所生新舊法律比較適用之
    準據法，是刑法第2條本身雖經修正，但刑法第2條既屬適用
    法律之準據法，本身尚無比較新舊法之問題，應一律適用裁
    判時之現行刑法第2條規定以決定適用之刑罰法律，先予辨
    明。又以本次刑法修正之比較新舊法，應就罪刑有關之共犯
    、未遂犯、想像競合犯、牽連犯、連續犯、結合犯，以及累
    犯加重、自首減輕暨其他法定加減原因（如身分加減）與加
    減例等一切情形，本於統一性及整體性原則，綜其全部罪刑
    之結果而為比較，亦有最高法院95年度第8次刑庭會議決議
    可資參照。經查：被告2人行為後，其中修正與本件有關之
    第10條第2項公務員、第28條共同正犯之規定。經綜合比較
    新舊法之結果，基於擇用整體性原則，應適用較有利於被告
    2人之修正施行前刑法之規定。
(二)被告王哲偉於行為時係長濱鄉公司之技士，被告林金剛則係
    長濱鄉公所之代理技士，均為依法令從事公務之公務員。核
    被告王哲偉、林金剛2人所為，均係犯刑法第213條公務員登
    載不實事項於公文書罪。復按刑法上行使偽造文書或登載不
    實文書罪，係以行為人本於該文書之內容有所主張，始克成
    立。被告2人於其職務上所掌之工程竣工驗收表、營繕工程
    結算驗收證明書及工程竣工請驗表等前述之公文書上填寫、
    蓋章後，再層轉上級主管核可判行，乃僅屬機關內部職務上
    之層轉行為，顯與一般所謂行使由行為人持用不實文書而對
    於內容有所主張之情形有別（最高法院91年臺上字第4432號
    判決意旨參照）。公訴意旨認被告2人係犯刑法第216條、第
    213條行使公務員登載不實文書罪，尚有未合。被告2人就上
    開犯行，有犯意聯絡及行為分擔，均為共同正犯。又被告2
    人利用不知情姓名年籍不詳之第三人製作營繕工程結算驗收
    證明書及不知情之技士高美菊製作工程竣工請驗表，並於表
    上分別將完工日期、竣工日期登載為85年8月15日、85年9月
    13日，而將上開不實之事項登載於職務上所掌公文書之營繕
    工程結算驗收證明書、工程竣工請驗表上，均為間接正犯。
(三)次按行為人以數行為於同時同地或密切接近之時地實施，侵
    害同一之法益，各行為之獨立性極為薄弱，依一般社會健全
    觀念，在時間差距上，難以強行分開，在刑法評價上，以視
    為數個舉動之接續施行，合為包括之一行為予以評價較為合
    理者，為接續犯，此有最高法院86年臺上字第3295號判例意
    旨可資參照。查被告2人所為數登載不實公文書之行為，係
    於密切接近之時間製作完成，所侵害法益同一，故各製作行
    為之獨立性極薄弱，揆諸上開判例意旨，應以一行為加以評
    價較為合理，故被告2人所為之登載不實公文書行為應屬接
    續犯。
(四)爰審酌被告2人身為公務員，未能徹底依法執行職務，且犯
    後態度不佳，一再避重就輕否認犯罪，被告王哲偉未善盡其
    主管監督之責、被告林金剛未盡監工之責，渠等竟任由廠商
    未依原路線施工，於廠商尚未完工之際，即將不實之完工日
    期填載於職務上所掌之公文書上，並於未完工之際即辦理初
    驗、複驗，以配合廠商請款，渠等所為殊值非難，並衡酌被
    告王哲偉於本案係基於主導之地位，被告林金剛乃係基於被
    告王哲偉之授意指示，暨被告王哲偉、林金剛之學歷均為專
    科畢業，及渠等之犯罪所生危害、犯罪動機、目的、生活狀
    況等一切情狀，分別量處如主文所示之刑。又查，被告2人
    犯罪時間均係在96年4月24日之前，所犯非中華民國九十六
    年罪犯減刑條例第3條所列之罪，且無不得減刑之情形，符
    合減刑條件，爰依該條例第2條第1項第3款規定，均減其宣
    告刑二分之一如主文所示。
四、不另為無罪諭知部分：
(一)公訴意旨另以：被告王哲偉、林金剛2人基於共同公務員登
    載不實事項於公文書及圖利廠商鄒榮增、廖新安及之犯意聯
    絡，違背「各機關辦理公有建築物作業要點」、「公共工程
    驗收作業要點」關於變更設計及驗收之規定，於85年9月13
    日辦理複驗時，明知土方施工與現場不符，未依變更設計程
    序再行施作，仍提出與施工現場不符之決算書、圖，並將挖
    土石方由3530方增加為1萬4947方，因未按設計圖施工，挖
    土石方應該減少，挖土石方增加自屬不實，然被告王哲偉、
    林金剛為使廠商領得之款項不因變更設計刪除擋水、取水等
    硬體設備而減少，乃增加挖土石方之數量，並擅自將挖土石
    方數量由原合約之3530立方公尺（含軟岩人工挖方65方、機
    械挖土石方3465方），增加為1萬4947立方公尺（含軟岩人
    工挖方876方；機械挖土石方1萬4071方），而登載「軟岩人
    工挖方實做數876方；機械挖土石方實做數1萬4071方」及結
    算或變更後數量、價格為「軟岩人工挖方876方、31萬1120.
    16元；機械挖土石方14071方、154萬5558.64元」等不實內
    容於「工程竣工請驗表」、「變更設計預算包價結算詳細表
    」上，虛增1萬1417方，湊足原合約總金額，並支付廠商於
    85年10月2日請領之工程款423萬9000元，而以此方式圖利廠
    商鄒榮增、廖新安共145萬2997元之挖土石方費用（變更設
    計後，軟岩人工挖方價格增加28萬8034.76元；機械挖土石
    方價格增加116萬4963.04元，合計增加145萬2997.80元)，
    並均足以生損害於該機關辦理工程驗收及決算付款之正確性
    。因認被告王哲偉、林金剛涉有刑法第213條公務員登載不
    實事項於公文書罪及貪污治罪條例第6條第1項第4款之圖利
    罪嫌等語。
(二)按犯罪事實應依證據認定之，無證據不得推定其犯罪事實；
    又不能證明被告犯罪者，應諭知無罪之判決，刑事訴訟法第
    154條、第301條第1項分別定有明文。又犯罪事實之認定，
    應憑真實之證據，倘證據是否真實尚欠明確，自難以擬制推
    測之方法，為其判斷之基礎；而認定犯罪事實之證據係指足
    以認定被告確有犯罪行為之積極證據而言，該項證據自須適
    合於被告犯罪事實之認定，始得採為斷罪資料（最高法院53
    年臺上字第656號、29年上字第3105號判例意旨參照）。又
    刑事訴訟上證明之資料，無論其為直接或間接證據，均須達
    於通常一般之人均不致有所懷疑，而得確信其為真實之程度
    ，始得據為有罪之認定，若其關於被告是否犯罪之證明未能
    達此程度，而有合理懷疑之存在，致使無從形成有罪之確信
    ，根據「罪證有疑，利於被告」之證據法則，即不得遽為不
    利被告之認定（最高法院76年度臺上字第4986號判例意旨參
    照）。其以情況證據（即間接證據）斷罪時，尤須基於該證
    據在直接關係上所可證明之他項情況事實，本乎推理作用足
    以確證被告有罪，方為合法，不得徒憑主觀上之推想，將一
    般經驗上有利被告之其他合理情況逕予排除（最高法院32年
    上字第67號判例意旨參照）。
(三)公訴人認被告王哲偉、林金剛另涉有刑法第213條公務員登
    載不實事項於公文書及貪污治罪條例第6條第1項第4款之圖
    利罪嫌，無非係以臺灣臺東地方法院檢察署履勘筆錄1份及
    照片3張、法務部調查局臺東縣調查站會勘紀錄及附件施工
    位置平面圖、臺東縣長濱鄉公所「膽曼部落飲水改善工程」
    （第一期）開工報告、竣工報告、工程竣工驗收表、工程請
    款單影本、臺東縣長濱鄉公所膽曼部落、社區飲水工程共同
    會勘現場蒐證照片29張、臺東縣長濱鄉公所「膽曼社區飲水
    工程」（第二期）開工報告、竣工報告、工程竣工驗收表、
    變更設計簽呈、工程請款單、臺東縣長濱鄉公所85年11月19
    日支出傳票、「膽曼社區飲水工程」85年3月工程預算書、
    臺東縣長濱鄉公所工程合約書、工程預算書「變更設計」（
    膽曼社區飲水工程）、臺東縣長濱鄉公所工程決算書、「各
    機關辦理公有建築物作業要點」、「公共工程驗收作業要點
    」、臺東縣政府85年5月3日(85)府民山經字第42495號函、
    85年5月23日(85)府民山經字第50322號函、臺灣省自來水公
    司85年4月26日八五台水企字第11952號函、臺東縣長濱鄉公
    所85年5月東長鄉建字第3092號函等為其所憑論據。訊據被
    告王哲偉、林金剛均堅詞否認有何前揭犯行，被告王哲偉辯
    稱：土石方工程係依實作數量決算，並無圖利等語；被告林
    金剛則辯稱：本件土方增加沒有不實記載之情形，沒有人圖
    得不法利益，伊亦沒有圖利廠商之犯意等語。
(四)按貪污治罪條例第6條第1項第4款所稱「圖利」，係指圖得
    不法利益，且須基於不法圖利自己或第三人之犯意，並將犯
    意表現於行為，故公務員對於主管或監督事務所圖得利益，
    並非不法，無論為自己或第三人，若無從證明公務員有不法
    圖利之犯意，則其行為縱然失當，均難以該罪相繩，是否意
    在圖利，仍須以具體證據憑以認定，非可以行為結果或措施
    不當因而使人獲利，即據以推定，此有最高法院86年度臺上
    字第1463號判決足資參照。又貪污治罪條例第6條第1項第4
    款圖利罪之犯罪構成要件為：「對於主管或監督之事務，明
    知違背法令，直接或間接圖自己或其他私人不法利益，因而
    獲得利益者。」故須有「明知違背法令」之特別主觀要件，
    及「圖自己或其他私人不法利益」及「因而獲得利益者」之
    客觀要件，換言之除須行為人有圖利之犯罪故意外，並須公
    務員對於主管或監督之事務，明知為違背法令，而圖得私人
    之不法利益，並有因而獲得利益之結果，始屬相當。次按90
    年11月7日修正之貪污治罪條例第6條第1項第4款圖利罪之犯
    罪構成要件已予以縮減，該條款所謂「法令」，係指法律、
    法律授權之法規命令、職權命令、自治條例、自治規則、委
    辦規則等對多數不特定人民就一般事項所作對外發生法律效
    果之規定。其中所謂「法律授權之法規命令」，係指行政程
    序法第150條第1項所稱「行政機關基於法律授權，對多數不
    特定人民就一般事項所作抽象之對外發生法律效果之規定」
    之法規命令而言，並不包括同法第159條所指「上級機關對
    下級機關，或長官對屬官，依其權限或職權為規範機關內部
    秩序及運作，所為非直接對外發生法規範效力之一般、抽象
    之規定」之行政規則。至所謂「職權命令」，係指行政機關
    在職權範圍內為執行法律，未經法律授權，而逕依職權制定
    頒布之命令。中央法規標準法第7條規定各機關依其法定職
    權訂定之命令，即所謂之職權命令。如該職權命令係就不特
    定人民所作對外發生法律效果者，亦屬本條款所規定之「法
    令」；反之，如僅對行政內部之下級機關及所屬行政人員發
    生效力之職權命令，則不屬之。公務員之行為，倘僅違反具
    有規範內部效力之行政規則或職權命令，則屬行政責任或懲
    戒責任之範圍，尚非圖利罪規範之對象（最高法院98年度臺
    上字第433號判決意旨參照）。經查：
  1.本件公訴人認被告2人涉犯圖利罪嫌，係認被告2人違反「各
    機關辦理公有建築物作業要點」及「公共工程驗收作業要點
    」關於變更設計及驗收之規定。惟「公共工程驗收作業要點
    」係於86年7月15日發布實施，於88年5月26日停止適用，此
    有行政院公共工程委員會99年5月3日工程管字第0990015309
    0號函暨函附之公共工程驗收作業要點附卷可參，然本件案
    發時點係於85年間，顯見本件被告2人於辦理本件公共工程
    驗收時，自無從依公共工程驗收作業要點辦理驗收之可能；
    又行政院公共工程委員會於99年5月3日以工程企字第099001
    53010號函覆本院：「查81年10月30日訂頒之各機關辦理公
    有建築物作業要點第1點載明『行政院暨所屬各級行政機關
    、學校及公營事業機構（以下簡稱機關）興辦公有建築物有
    關規劃、設計、發包、監造、驗收等作業，除法令另有規定
    者外，依本要點辦理。』，爰作業要點本質上係規範機關興
    辦公有建築物有關規劃、設計、發包、監造、驗收等作業，
    屬上級機關對下級機關或長官對屬官，依其權限或職權為規
    範機關內部秩序及運作所為非直接對外發生法規範效果之一
    般、抽象性規定（即行政程序法第159條所指之行政規則）
    。」，是綜合最高法院98年度臺上字第433號判決及上開函
    示意旨，「各機關辦理公有建築物作業要點」尚非對多數不
    特定人民就一般事項發生法律效果之法規範，依前揭說明，
    行為人縱有違反該規定，亦僅屬行政責任或懲戒責任之範圍
    ，尚非貪污治罪條例之圖利罪規範之對象。
  2.公訴人雖認被告2人圖利廠商鄒榮增、廖新安共計145萬2997
    元之挖土石方費用，然本件於實際完工後，並未再辦理驗收
    之程序，則挖石土方之實作數量究係為何已不可考。復依證
    人管松茂於本院審理時證稱：當初二期工程會變更設計，依
    伊記憶所及，應該是當初土方的問題，土方增加很多，才會
    去辦變更設計的；因為那個地方，它要走的路線，當初在設
    計的時候，就通通是原始森林，只有一個羊腸小徑，就是很
    小很小的一個路，當初設計的時候，所考慮的土方可能沒有
    考慮到那麼多，還是怎麼樣的，然後他們施工當中，有什麼
    原因伊不知道，但是土方確實是增加很多沒有錯，所以那時
    候找伊去的時候，伊看土方是確實需要增加等語（見本院卷
    一第227頁至第228頁）；證人即共同被告林金剛於本院審理
    時證稱：事實上整個施作過程，是長度有減少，挖方有增加
    ，才做這樣的變更等語（見本院卷一第244頁）。足見本件
    二期工程變更路線，挖石土方亦有可能增加。況本件工程之
    挖土方為何？施工方法變更後如何計算挖石土方，始為正確
    ，事涉專業，需具有工程知識及設計能力之專業人士例如工
    程師、建築師等，經過精算後始克完成，尚非未具專業知能
    之承辦公務員所能勝任，本件被告2人學經歷背景，均無建
    築、土木工程等相關歷練，縱渠等明知工程未按圖施工，但
    應如何計算出正確施作數額，顯非渠等能力所及，況渠等主
    辦本案工程驗收、決算等業務，固有前述違法失當之情，但
    公訴人未能具體舉證被告2人有如何圖利承包商鄒榮增及廖
    新安之主觀犯意，及鄒榮增及廖新安因而獲得不法利益之結
    果，逕自推論被告2人有圖利犯意，已與新修正之貪污治罪
    條例第6條第1項第4款之圖利罪立法意旨有違。是以，挖石
    土方實作數量為何並無從確定，本於罪疑惟輕原則，自難遽
    認廠商事後有獲得利益之結果，亦難逕認被告2人有何明知
    工程竣工請驗表、變更設計預算包價結算詳細表上之土方不
    實而仍為登載之犯意。
  3.綜上，被告2人所辯，尚堪採信，渠等2人被訴上開犯行部分
    ，核屬不能證明。
(五)綜上所述，公訴人所舉之證據並不足證明被告王哲偉、林金
    剛有何上開公務員登載不實事項於公文書及圖利之犯行，此
    外，復查無其他證據證明被告王哲偉、林金剛確有如公訴人
    所指之上開犯行，應屬不能證明被告王哲偉、林金剛此部分
    之犯罪，原應就此部分諭知無罪，惟此部分與其等前開論罪
    科刑之公務員登載不實事項於公文書罪之部分有接續犯、牽
    連犯之裁判上一罪關係，爰不另為無罪之諭知，附此敘明。
據上論斷，應依刑事訴訟法第299條第1項前段，刑法第2條第1項
前段、第28條（修正前）、第213條，中華民國九十六年罪犯減
刑條例第2條第1項第3款、第7條，判決如主文。
本案經檢察官吳怡明到庭執行職務。
中    華    民    國    100  年    4     月    19    日
                  刑事第四庭   審判長法  官  馬培基
                                     法  官  盧亨龍
                                     法  官  郭世顏
以上正本證明與原本無異。
如不服本判決應於收受送達後10日內向本院提出上訴書狀，並應
敘述具體理由；其未敘述上訴理由者，應於上訴期間屆滿後20日
內向本院補提理由書（均須按他造當事人之人數附繕本）。「切
勿逕送上級法院」。告訴人或被害人對於本判決如有不服，請書
具不服之理由狀，請求檢察官上訴者，其上訴期間之計算係以檢
察官收受判決正本之日期為準。
                                     書記官   姚佳華
中    華    民    國   100    年    4     月    21    日
附錄本案論罪科刑法條全文
中華民國刑法第213條
（公文書不實登載罪）
公務員明知為不實之事項，而登載於職務上所掌之公文書，足以
生損害於公眾或他人者，處1年以上7年以下有期徒刑。